【裁判字號】    97,台上,4111
【裁判日期】    970828
【裁判案由】    常業詐欺
【裁判全文】
最高法院刑事判決            九十七年度台上字第四一一一號
上  訴  人  甲○○
選任辯護人  鄭弘明律師
上  訴  人  乙○○
上列上訴人等因常業詐欺案件，不服台灣高等法院台中分院中華
民國九十七年四月十五日第二審判決（九十五年度上訴字第五０
號，起訴案號：台灣彰化地方法院檢察署八十八年度偵緝字第四
九０號、八十八年度偵字第九八０六號、八十九年度偵字第四四
一四號），提起上訴，本院判決如下：
    主  文
原判決關於甲○○部分撤銷，發回台灣高等法院台中分院。
其他上訴駁回。
    理  由
一、甲○○部分
本件原判決就關於上訴人甲○○部分，認定有原判決事實欄所載
之犯行，因而撤銷第一審所為之科刑判決，改判仍依修正前刑法
規定論處甲○○共同常業詐欺罪刑（多次行使偽造私文書及多次
幫助逃漏稅捐，均依修正前連續犯，各以一罪論；行使偽造私文
書、幫助逃漏稅捐及常業詐欺三罪間，有方法結果之牽連關係，
依修正前牽連犯，從一重論以常業詐欺罪）之判決，固非無見。
惟查科刑之判決書，對於犯罪事實必須詳加認定，而後於理由內
敘明其認定犯罪事實所憑之證據，及其憑以認定之理由，才足以
資論罪科刑，其所載之事實與理由，尤必相互一致，資為論罪依
據，始告適法。若論罪理由之事實基礎，與事實欄所記載事實並
不一致，或與所認定事實之理由不符，即有刑事訴訟法第三百七
十九條第十四款判決所載理由矛盾之違背法令。本件關於偽造（
私）文書罪及行使偽造（私）文書犯行部分，查原判決事實欄所
載，民國八十七年九月二十四日係先由黃江平掛名為「漢閣企業
有限公司」（下稱漢閣公司）負責人，李林有義持吳順得（掛名
總經理）所交付不知情「林文彬」身分證，冒用「林文彬」之名
義為股東，李林有義（掛名業務經理）並提供林宏樹、白紅香等
人身分證影本等資料，冒用其等名義為股東，登記於公司設立登
記申請書、董事、股東名單上，使主管機關承辦員為不實登載，
經台灣省建設廳核准成立虛設之漢閣公司，足以生損害於林文彬
、林宏樹、白紅香及主管機關對公司管理之正確性等情。因當時
甲○○僅係受僱之人而已，當次冒用「林文彬」等人名義而偽造
及行使偽造（私）文書犯行，甲○○縱屬知情，亦難認與黃江平
、吳順得、李林有義有偽造及行使偽造（私）文書之犯意聯絡及
行為分擔。是原判決事實欄有關本件漢閣公司之首次公司登記涉
及（行使）偽造私文書之記載，不能認係甲○○有偽造及行使偽
造（私）文書犯罪事實之記載。次查，本件漢閣公司於八十七年
十一月二十五日變更登記甲○○為負責人時，所冒用林文彬、林
宏樹、白紅香等人名義為股東，而有偽造及行使偽造（私）文書
犯行，因甲○○已變更為公司負責人，徵之原判決理由所援引黃
江平與甲○○之供詞，均稱係黃江平徵得甲○○同意後，甲○○
始一同前往辦理變更公司負責人登記等語，憑以認定甲○○與黃
江平等人有偽造及行使偽造（私）文書之犯意聯絡及行為分擔，
是可認甲○○於該次公司變更登記時，冒用林文彬等人名義為股
東，而有偽造及行使偽造（私）文書犯行。從而，原判決應係認
定甲○○僅於漢閣公司變更負責人登記時，有偽造及行使偽造（
私）文書一次之犯行而已。乃原判決事實欄於變更負責人登記之
事實記載，竟謂甲○○「賡續前開偽造文書之概括犯意，…偽造
不知情林文彬、林宏樹、白紅香等人名義為股東，持之行使…」
，記載為數犯罪行為，前後矛盾。又論罪理由亦論甲○○多次行
使偽造（私）文書犯行，構成修正前刑法連續犯，以一罪論但加
重其刑。核其論罪理由顯與事實欄所載之犯罪事實及理由欄敘述
之事實論斷，均有矛盾。揆之首開闡釋，其判決即不能謂無違背
法令。從而，原判決關於甲○○部分，既有所載理由矛盾之違誤
並影響事實之確定，上訴意旨指摘原判決不當，尚非全無理由，
應認原判決有撤銷發回更審之原因。
二、乙○○部分
上訴於第三審法院，非以判決違背法令為理由，不得為之；上訴
書狀應敘述上訴之理由；於第三審法院未判決前，仍未提出上訴
理由書狀者，應認為上訴有不合法律上之程式者，應以判決駁回
之，刑事訴訟法第三百七十七條、第三百八十二條第一項前段、
第三百九十五條後段分別定有明文。本件上訴人乙○○部分，固
於九十七年五月五日提出上訴書狀，惟空言表示不服，並不具任
何原判決違背法令之理由，揆之首開法條規定，自應以判決駁回
。
據上論結，應依刑事訴訟法第三百九十七條、第四百零一條、第
三百九十五條後段，判決如主文。
中    華    民    國  九十七  年    八    月  二十八  日
                      最高法院刑事第五庭
                          審判長法官  陳  正  庸
                                法官  賴  忠  星
                                法官  林  秀  夫
                                法官  宋      祺
                                法官  陳  祐  治
      本件正本證明與原本無異
                                      書  記  官
中    華    民    國  九十七  年    九    月    二    日
                                                     ｍ


司法院資訊處製作；財團法人民間司法改革基金會備份。
